臺灣桃園地方法院民事簡易判決
110年度壢簡字第1096號
原      告  吳吉豐  
訴訟代理人  黃秀忠律師
被      告  吳振春  
訴訟代理人  邱清銜律師
上列當事人間請求拆屋還地事件，於民國111年2月21日言詞辯論
終結，本院判決如下：
    主  文
一、被告應將坐落桃園市○○區○○段000地號土地上，如附圖所示
    編號184(1)、編號184(2)、編號184(3)、編號184(4)、編號
    184(5)、編號184(6)之建物拆除後，將上開土地騰空返還原
    告。
二、訴訟費用由被告負擔。
三、本判決得假執行。
    事實及理由
一、原告主張
　　桃園市○○區○○段000地號土地（下稱系爭土地）為原告所有
    ，詎被告未經原告同意，於系爭土地上建築附圖編號184(1)
    、編號184(2)、編號184(3)、編號184(4)、編號184(5)、編
    號184(6)所示建物（下稱系爭建物）。嗣兩造曾簽立切結書
    ，約定原告同意被告使用系爭土地建築房屋，惟附有停止條
    件（下稱系爭契約）。因被告並未履行停止條件，故原告之
    同意尚未生效。爰依民法第767條第1項之規定提起本件訴訟
    等語。並聲明：被告應將系爭土地上系爭建物拆除後，將上
    開土地騰空返還原告。
二、被告答辯
　　系爭土地係原告在民國86年間無償借貸予被告，供被告在其
    上興建系爭建物，以供兩造之母親即訴外人吳游連妹與被告
    居住，約定借用期限至被告未居住於系爭建物，或系爭建物
    已不堪使用為止。縱認兩造間無使用借貸契約，然系爭契約
    亦非附停止條件，而係雙務契約，原告至多僅得依系爭契約
    向被告請求履行契約義務，不妨礙原告已同意被告使用系爭
    土地等語。並聲明：原告之訴駁回。
三、原告為系爭土地之所有人，被告則為系爭建物之所有人，且
    系爭建物占用系爭土地等事實，有土地登記謄本及房屋稅繳
    款書及附圖為證（見本院卷第6、107頁反面），且為兩造所
    不爭執，堪信為真實。
四、原告復主張被告應將系爭建物占用系爭土地部分拆除並將系
    爭土地返還原告，為被告所否認，並以前詞置辯，是本件爭
    點即為：（一）兩造於被告建築系爭建物時，是否成立使用
    借貸契約？（二）系爭契約為附停止條件之契約或雙務契約
    ？
（一）兩造於被告建築系爭建物時，是否成立使用借貸契約？
　　⒈按民事訴訟法第277 條本文規定：「當事人主張有利於己
      之事實者，就其事實有舉證之責任。」以無權占有為原因
      ，請求返還土地者，占有人對土地所有權存在之事實無爭
      執，而僅以非無權占有為抗辯者，土地所有權人對其土地
      被無權占有之事實無舉證責任，占有人應就其取得占有係
      有正當權源之事實證明之（最高法院97年度臺上字第1101
      號判決意旨參照）。
　　⒉本件被告不爭執系爭建物占用原告所有之系爭土地，僅爭
      執其為有權占有，是依上揭規定，被告即應就其有權占有
      負舉證責任。被告固辯稱兩造於被告建築系爭建物時即有
      使用借貸契約存在等語，並提出建屋工程款收據、電費通
      知及收據、房屋稅繳款書及遺產分割協議書為證（見本院
      卷第42至108、124頁）。然此僅可證明被告自85年間即興
      建系爭建物，且系爭建物確實為被告所有，然無從據以證
      明兩造於被告建築系爭建物時，即有使用借貸契約存在。
　　⒊被告另主張其於86年5月間，系爭建物落成後，有宴請原告
      及其他親友，足認原告有同意被告使用系爭土地等語。然
      此為原告所否認，被告又未提出其他證據證明其主張，是
      難認被告之主張可採，應認兩造於被告建築系爭建物時，
      並無有效成立之使用借貸契約存在。
（二）系爭契約為附停止條件之契約或雙務契約？
　　⒈按民法第767條第1項規定：「所有人對於無權占有或侵奪
      其所有物者，得請求返還之。對於妨害其所有權者，得請
      求除去之。有妨害其所有權之虞者，得請求防止之。」同
      法第99條第1項規定：「附停止條件之法律行為，於條件
      成就時，發生效力。」次按解釋契約，固須探求當事人立
      約時之真意，不能拘泥於契約之文字，但契約文字業已表
      明當事人真意，無須別事探求者，即不得反捨契約文字而
      更為曲解（最高法院111年度台上字第150號判決意旨參照
      ）。
　　⒉再按系爭契約約定：「立契約書人吳振亭、吳振安、吳振
      源、吳振春、吳月娥、吳吉豐等六人，茲有條件同意吳振
      春在桃園縣○○市○○段地號185、186、188等四人所共有持
      分暨吳吉豐所持中壢市○○段地號184之土地上蓋農舍，但
      必須遵守以下條件之約定方始同意：一、將來185、186、
      188等四人所共有持分及吳吉豐所有184之土地另有處分（
      買賣）行為發生時，吳振春不得持有異議與反悔且有義務
      同意處分共有持分之土地（得保留目前之地上物），並放
      棄先訴抗辯權。二、登記在吳振春、吳月娥名下之桃園縣
      ○○市○○段地號176、177、182等所共有持分之建地暨吳吉
      豐所持中壢市○○段地號184之土地，應重新變更登記為吳
      吉豐、吳振源、吳振亭、吳振安、吳振春、吳月娥等人所
      共有持分。三、吳吉豐、吳振源、吳振亭、吳振安等兄弟
      同意吳振春目前在第一點上之地上物（房屋）如有買賣變
      更時得保有目前之地上物，但總面積五兄弟均分時，吳振
      春所得之部分須扣除目前所蓋房屋之面積，不得異議。」
      （見本院卷第120頁）
　　⒊系爭契約既已載明「有條件同意」、「必須遵守以下條件
      之約定方始同意」等語，依其文意可認定係附停止條件而
      同意被告使用系爭土地。被告又未提出證據證明其已履行
      系爭契約所載之停止條件，是難認系爭契約已生效力，被
      告自不得主張其有權占有系爭土地。
　　⒋被告固辯稱系爭切結書為雙務契約，非停止條件等語，並
      提出本院98年度訴字第358號判決為其論據。然上開判決
      本不拘束本院，且上開判決之原因事實，係該案件中兩造
      所簽立之同意書並未記載有停止條件之相關用語，與本件
      系爭切結書已載明「有條件同意」、「必須遵守以下條件
      之約定方始同意」之情形並不相同，無從比附援引，是被
      告此部分抗辯，並不可採。
　　⒌被告另辯稱系爭契約係在被告建築系爭建物後始簽立，無
      從事後同意等語。然依被告所述，兩造既係於系爭建物建
      築後，始簽立系爭契約，更足以證明被告於建築系爭建物
      時，並未先行取得原告同意即於系爭土地上建築系爭建物
      ，否則兩造及訴外人何需於系爭建物建築完成後，另行簽
      立系爭契約，是被告抗辯原告無從事後同意，顯不可採。
　　⒍被告既未能證明其有占有系爭土地之合法權源，則原告依
      上揭規定請求被告拆除系爭建物占用系爭土地部分，並將
      系爭土地騰空返還原告，即有理由。
五、綜上所述，原告依民法第767條第1項之法律關係，請求被告
    將系爭建物占用系爭土地面積260平方公尺部分拆除，並將
    系爭土地返還原告，為有理由，應予准許。
六、本件係就民事訴訟法第427 條適用簡易程序所為被告敗訴之
    判決，依同法第389 條第1項第3款規定，爰依職權宣告假執
    行。
七、本案事證已臻明確，兩造其餘主張陳述及所提之證據，經審
    酌均與本院前揭判斷無影響，毋庸一一論述，附此敘明。
八、訴訟費用負擔之依據：民事訴訟法第78條。
中　　華　　民　　國　　111 　年　　3 　　月　　18　　日
                  中壢簡易庭　法　官　周仕弘
以上為正本係照原本作成。
如不服本判決，應於送達後20日內，向本院提出上訴狀並表明上
訴理由，如於本判決宣示後送達前提起上訴者，應於判決送達後
20日內補提上訴理由書（須附繕本）。
中　　華　　民　　國　　111 　年　　3 　　月　　18　　日
                              書記官  巫嘉芸